【裁判字號】    98,上易,293
【裁判日期】    980616
【裁判案由】    詐欺
【裁判全文】
臺灣高等法院臺南分院刑事判決         98年度上易字第293號
上  訴  人
即  被  告  甲○○
上列上訴人因詐欺案件，不服臺灣雲林地方法院98年度易字第19
號中華民國98年3月31日第一審判決（起訴案號：臺灣雲林地方
法院檢察署97年度偵字第5842號），提起上訴，本院判決如下：
    主  文
原判決撤銷。
甲○○犯幫助共同詐欺取財罪，處有期徒刑肆月，如易科罰金，
以新臺幣壹仟元折算壹日。
    事  實
一、甲○○知悉於金融機構開立存款帳戶並無積極資格之限制，
    且收集人頭帳戶用以詐騙被害人匯款之社會現象層出不窮，
    是若將金融機構帳戶存摺、金融卡（提款卡）及密碼交付他
    人使用，極可能因此供不法詐騙集團份子施用詐術使他人受
    騙匯入款項，再加以提領運用，而屬於幫助他人從事詐欺取
    財犯罪之行為，竟仍基於幫助他人詐欺取財之犯意，於民國
    97年9月初某日（在97年9月7日以前），在高雄市三民區某
    處，將其所申設中華郵政股份有限公司雲林郵局（下稱雲林
    郵局）水林分局帳號000000-0-000000-0號帳戶（下稱本案
    帳戶）之存摺、提款卡及密碼等物交與真實姓名、年籍均不
    詳之成年詐騙集團成員使用。嗣該詐騙集團成員取得本案帳
    戶資料後，即共同意圖為自己不法之所有，於97年9月7日經
    分工分別以電話聯絡乙○○、丙○○、戊○○及丁○○，向
    渠等誆稱網路購物之付款方式設定錯誤，須至自動櫃員機前
    更改設定云云，致渠等陷於錯誤，而分別於附表編號１至６
    所示【匯款時間】，在附表編號１至６所示【匯款地點】，
    匯款如附表編號１至６所示【金額】至上開帳戶內，旋遭詐
    騙集團成員提領一空，合計詐騙所得為新臺幣60,793元。嗣
    經乙○○、丙○○及戊○○發覺受騙後報警處理，方循線查
    知上情。
二、案經告訴人戊○○訴由雲林縣警察局北港分局報請臺灣雲林
    地方法院檢察署檢察官偵查起訴。
    理  由
一、按被告以外之人於審判外之陳述，雖不符刑事訴訟法第159
    條之1至之4之規定，而經當事人於審判程序同意作為證據，
    法院審酌該言詞陳述或書面陳述作成時之情況，認為適當者
    ，亦得為證據。刑事訴訟法第159條之5第1項定有明文。查
    證人即被害人乙○○、丙○○、戊○○及丁○○分別於警詢
    之證述，雖係被告以外之人於審判外之陳述，惟檢察官及被
    告於本院審判程序同意作為證據，且該等供述證據係由職司
    犯罪調查之警方依法定正當程序作成，查無顯不可信之情狀
    ，本院審酌上情認屬適當，依上開規定，自得為證據。
二、訊據上訴人即被告甲○○矢口否認有將本案帳戶資料交與詐
    騙集團使用之行為，辯稱：伊的本案帳戶存摺、提款卡（為
    了避免忘記密碼，而將密碼寫在身分證影本及健保卡影本之
    空白處，放在存摺套子內）、印章及身分證影本、健保卡影
    本等物於97年9月初某日，在高雄市三民區本和里遺失了，
    伊之子原來要向臺灣銀行臺南分行辦理助學貸款，伊之子去
    高雄三民區的郵局辦理助學貸款開戶的時候，郵局的人告訴
    伊子，本案帳戶已經被凍結為警示戶，不能開戶，伊才知道
    上開帳戶存摺、提款卡、密碼、印章等物遺失。伊是將上開
    物品放在伊使用之機車置物廂裡面丟掉的云云。
三、本院查：
（一）證人即被害人乙○○、丙○○、戊○○及丁○○分別各於
      97年9月7日接到詐騙集團成員之來電，告以渠等之網路購
      物之付款方式設定錯誤，須至自動櫃員機前更改設定云云
      ，致渠等陷於錯誤，而分別於附表編號１至６所示【匯款
      時間】，在附表編號１至６所示【匯款地點】，匯款如附
      表編號１至６所示【金額】至上開帳戶內，旋遭詐騙集團
      成員提領一空等事實，業據被害人乙○○、丙○○、戊○○及丁○○於警詢中陳述明確，復有本案帳戶之開戶資料
      及歷史交易明細紀錄等在卷可稽（見偵查卷第12、15、16
      、23、28、31-33頁），堪信為真實。審諸一般人若無特
      別情事或緣由，不會無故而任意將自己所有款項匯入他人
      帳戶之可能，而證人乙○○、丙○○、戊○○及丁○○與
      被告並不相識，其等分別匯入被告帳戶內之款項，旋於當
      日即經不詳之人提領一空，致難以追查其流向，是證人乙○○、丙○○、戊○○及丁○○所訴遭人詐欺取財一節，
      自堪採信，並可認定該等詐騙集團係利用被告之上開帳戶
      及提款卡，向上開證人遂行詐欺取財犯行，顯為有計畫之
      實施犯罪。
（二）被告雖以前揭情詞置辯。惟查，金融機構帳戶之存摺、提
      款卡及密碼事關個人財產權益之保障，其專屬性甚高，一
      般人均有妥為保管及防止他人任意使用之認識，不致於將
      上開物品擺放於同一處所，且該等屬人化物品如落入不明
      人士手中，極易被利用為與財產有關之犯罪工具，是若帳
      戶之存摺或提款卡有遺失情事，一般稍具智識經驗之人均
      會即時向金融機構掛失補發，此為吾人依一般生活認知所
      易於體察之常識。本案被告為智識正常之成年人，並自承
      自16歲起即出社會工作，迄今已逾20年，具有豐富之社會
      經驗，對上情當無不知之理。然被告在發現本案帳戶遺失
      時，並未報警處理，也沒有掛失帳戶等情，為被告所是認
      ，復有雲林郵局98年1月13日雲營字第0985000058號函文
      在卷足佐（見原審卷第23頁），是被告所辯帳戶遺失乙節
      ，難予採信。況依被告所辯，因為幫忙其子辦理助學貸款
      ，方將本案帳戶之存摺、提款卡及密碼等物同置於機車置
      物廂內，且為避免忘記本案帳戶提款卡之密碼，復將密碼
      寫在白紙上放入存摺套子裡云云。但查被告稱其密碼是「
      131908」，本院詢以「密碼131908有無特殊意義？」，答
      稱「1319是家裡電話號碼最後4個號碼」等語（見本院卷
      第46頁），是該提款卡密碼即係家中電話最後4碼，其不
      會忘記家中電話號碼等情，亦經其供明在卷（見原審卷第
      27頁）。被告既不會忘記家中電話號碼即是提款卡密碼，
      竟多此一舉地將密碼與提款卡同置於一處，增加帳戶遭他
      人取得後供作不法使用之風險，顯然悖於情理。抑有進者
      ，被告於原審辯稱係要向高雄第二信合作社辦理助學貸款
      事宜（見原審卷第26頁背面及第27頁）。但經原審向高雄
      第二信用合作社調取被告辦理助學貸款相關資料，高雄第
      二信用合作社函覆略謂：被告93年7月及94年8月間各申辦
      一筆信貸，借款用途為生意周轉、耐久性消費，「本社並
      無辦理助學貸款業務」，此有該合作社98年2月4日高二信
      業存字第0270號函文附卷可憑（見原審卷第44頁）。高雄
      第二信用合作社既未受理助學貸款之申貸，則被告辯稱其
      因為收到行員的通知，辦理助學貸款需本人處理，才攜帶
      本案帳戶資料南下高雄云云，顯屬子虛。被告於上訴本院
      始改辯稱辦理助學貸款的行庫是臺灣銀行臺南分行，因為
      伊之子就讀臺南大學云云（見本院卷第45頁），亦難採信
      。
（三）綜上各點，被告既非為辦理助學貸款之用，卻於97年9月
      初將本案帳戶存摺、提款卡及密碼等物攜帶在身南下高雄
      ，且於發現上開物品不存在時未向警方報案遺失，或將之
      掛失處理，嗣本案帳戶果成為詐騙集團施行詐騙行為後被
      害人匯入款項帳戶之用，進而順利由詐騙集團成員將匯入
      款項提領一空，則被告基於幫助詐騙集團行騙，在高雄市
      三民區某處，將本案帳戶交與詐騙集團成員使用，應屬唯
      一合理之解釋。查金融帳戶為個人理財之工具，申請開設
      金融帳戶並無任何特殊之限制，一般民眾皆可以存入最低
      開戶金額之方式申請開戶，一個人可以在不同之金融機構
      申請多數之存款帳戶使用，並無何困難，此乃眾所週知之
      事實，則依一般人之社會生活經驗，苟見非親非故之人不
      以自己名義申請開戶，反而以出價蒐購或租用或借用等方
      式向他人蒐集金融機構帳戶供己使用，衡情當知悉蒐集金
      融帳戶者，係將所蒐集之帳戶從事財產犯罪。況觀諸現今
      社會上，詐騙者蒐購人頭帳戶，持以做為信貸、手機簡訊
      詐欺之事，常有所聞，出賣、出租或出借帳戶予非親非故
      之人，受讓人係為從事財產犯罪，已屬人盡皆知之事。本
      件被告明知其上開金融存摺、提款卡及密碼等有關個人財
      產、身分之物品，將淪落於不明人士手中，極易被利用為
      與財產有關之犯罪工具，竟願將存摺、提款卡（含密碼）
      等物交付不詳姓名年籍之人，顯然對於該帳戶將作為不法
      使用，有所認知，是雖卷內事證並無積極證據證明被告知
      悉實施詐欺者將如何犯罪，無法認定被告與該犯罪集團成
      員有實施詐欺犯行之共同犯意聯絡，但被告既對金融帳戶
      交付他人使用，可能遭持以從事財產犯罪有所認知，其有
      幫助他人犯詐欺罪之意甚明。
（四）另自詐騙集團之立場審酌，該集團成員既知利用他人之帳
      戶掩飾犯罪所得，當知社會上一般正常之人如帳戶存摺、
      提款卡、印鑑遭竊或遺失，為防止拾得或竊得之人盜領其
      存款或作為不法使用而徒增訟累，必於發現後立即報警或
      向金融機構辦理掛失止付，在此情形下，如仍以該帳戶作
      為犯罪工具，則在該集團向他人詐騙，並誘使被害人將款
      項匯入該帳戶後，極有可能因帳戶所有人掛失止付而無法
      提領，則該集團大費周章從事於犯罪之行為，甘冒犯罪後
      遭追訴、處罰之風險，卻只能平白無故替原帳戶所有人匯
      入金錢，而無法遂行犯罪之目的，是以詐騙集團若非確定
      該帳戶所有人不會立即報警或掛失止付，以確定該集團能
      自由使用該帳戶提款、轉帳，當不至於以該帳戶從事犯罪
      。本案被害人乙○○、丙○○、戊○○及丁○○依序匯款
      至本案帳戶後，隨即於當日遭詐騙集團成員領取一空，益
      徵該詐騙集團成員向被害人詐騙時，確有把握本案帳戶所
      有人即被告不會立即報警或向金融機構辦理掛失止付，而
      此等確信在該帳戶係拾得或竊得之情形，實無發生之可能
      。足見被告確有將本案帳戶之存摺、提款卡，連同密碼等
      物，提供詐騙集團成員使用之事實無疑。
（五）綜上所陳，被告所辯各詞均不可採，本件事證明確，被告
      上述犯行洵堪認定，應依法論科。
四、按刑法上之幫助犯，係指以幫助之意思，對於正犯資以助力
    ，而未參與實施犯罪構成要件之行為者而言，故幫助犯無獨
    立性，以正犯已經犯罪為構成要件，如無他人犯罪行為之存
    在，幫助犯即無由成立。是以幫助犯既從屬於他人之犯罪行
    為，其所幫助之內容，厥為正犯之「犯罪行為」，從而幫助
    犯係於正犯之犯罪成立之時成罪。查本案詐騙集團分工細密
    ，除了有成員負責搜集他人帳簿及提款卡外、並有負責以電
    話行騙、並有成員為車手於被害人將受騙金錢匯入帳戶後即
    行提款，則詐騙集團成員就詐欺犯行間，有犯意聯絡及行為
    分擔，均為詐欺罪之共同正犯。又被告既僅有1次幫助行為
    ，其雖因此而為他人多次詐欺取財犯行提供助力，仍屬同種
    想像競合犯，應從一較重之幫助詐欺取財罪處斷。起訴書雖
    未記載被告幫助詐欺丁○○之犯行（詳如附表編號６所示）
    ，但該部分與已經起訴之部分具有想像競合犯之裁判上一罪
    關係，為起訴效力所及，復經原審公訴檢察官當庭擴張犯罪
    事實，法院自得併予審究，併予敘明。核被告基於幫助詐騙
    集團犯刑法第339條第1項詐欺取財犯罪之故意，而犯上開之
    罪，應依刑法第30條第1項前段規定，論以詐欺取財罪之幫
    助犯，並依同條第2項之規定，按正犯之刑度減輕之。
五、原審審理結果，認被告罪證明確，而予論罪科刑，固非無據
    。惟查：本案詐欺集團分工細密，除了有成員負責搜集他人
    帳簿及提款卡外、並有負責以電話行騙、有成員為車手於被
    害人將受騙金錢匯入帳戶後即行提款，則詐騙集團成員就詐
    欺犯行間，有犯意聯絡及行為分擔，均為詐欺罪之共同正犯
    ，被告幫助其等犯罪，應係犯「幫助共同詐欺取財罪」，原
    判決未論「幫助共同」，即有未洽，又本案之系爭帳戶機關
    名稱係「【中華】郵政股份有限公司雲林郵局」所轄之水林
    郵局（見原審卷第20、23頁），並非「【臺灣】郵政股份有
    限公司雲林郵局」所轄之水林郵局，原判決載為「臺灣郵政
    股份有限公司」並註明下稱（臺灣郵政公司）亦有疏失。被
    告上訴否認犯罪，固不足採，然原判決既有上開可議之處，
    自屬無可維持，應由本院予以撤銷改判，以期適法。爰審酌
    被告犯後否認犯罪，未見悔改之意，且被告所為助長犯罪之
    猖獗，影響社會正常經濟交易安全，增加被害人尋求救濟及
    偵查犯罪之困難，惡性不輕，其有前科紀錄但尚無構成累犯
    情事之素行，及被害人遭詐騙之金額非鉅，暨被告之家中狀
    況、工作及學歷等一切情狀，量處有期刑4月，並諭知易科
    罰金以新台幣1千元折算1日之標準。原審檢察官對被告具體
    求處有期徒刑1年；原審公訴檢察官對被告具體求處有期徒
    刑8月，與相類似案件之判決相比較，均嫌過重，且未對本
    案原審判決提起上訴，附此敘明。
據上論斷，應依刑事訴訟法第369條第1項前段、第364條、第299
條第1項前段，刑法第339條第1項、第30條第2項、第41條第1項
，判決如主文。
本案經檢察官林炎昇到庭執行職務。
中    華    民    國    98    年    6     月    16    日
                  刑事第一庭    審判長法  官  黃崑宗
                                      法  官  夏金郎
                                      法  官  王明宏
以上正本證明與原本無異。
不得上訴。
                                      書記官  黃全忠
中    華    民    國    98    年    6     月    16    日
附錄本判決論罪科刑法條：
中華民國刑法第30條（幫助犯及其處罰）：
幫助他人實行犯罪行為者，為幫助犯。雖他人不知幫助之情者，
亦同。
幫助犯之處罰，得按正犯之刑減輕之。
中華民國刑法第339條第1項：
意圖為自己或第三人不法之所有，以詐術使人將本人或第三人之
物交付者，處5年以下有期徒刑、拘役或科或併科1,000元以下罰
金。
【附表】
┌──┬───┬──────┬────────┬───────┬───┐
│編號│ 姓名 │  匯款時間  │    匯款地點    │金額（新臺幣）│ 備註 │
│    │      │            │                │              │      │
├──┼───┼──────┼────────┼───────┼───┤
│ １ │乙○○│97年9月7日16│宜蘭市○○路之合│   30,006元   │      │
│    │      │時45分許    │作金庫自動櫃員機│              │      │
│    │      │            │前              │              │      │
├──┼───┼──────┼────────┼───────┼───┤
│ ２ │丙○○│97年9月7日19│中壢市東興郵局自│    6,543元   │      │
│    │      │時3分許     │動櫃員機前      │              │      │
├──┼───┼──────┼────────┼───────┼───┤
│ ３ │戊○○│97年9月7日19│     不詳       │      998元   │      │
│    │      │時28分許    │                │              │      │
├──┼───┼──────┼────────┼───────┼───┤
│ ４ │戊○○│97年9月7日19│     不詳       │    3,000元   │      │
│    │      │時34分許    │                │              │      │
├──┼───┼──────┼────────┼───────┼───┤
│ ５ │戊○○│97年9月7日19│     不詳       │    7,123元   │      │
│    │      │時48分許    │                │              │      │
├──┼───┼──────┼────────┼───────┼───┤
│ ６ │丁○○│97年9月7日當│臺南縣新化鎮協興│   13,123元   │網路轉│
│    │      │日19時48分以│里正新路326號   │              │帳    │
│    │      │後某時許    │                │              │      │
├──┴───┴──────┴────────┴───────┴───┤
│合計匯款金額：60,793元                                              │
└──────────────────────────────────┘


司法院資訊處製作；財團法人民間司法改革基金會備份。
